---
title: "Examen parcial - Semana 8 - Grupo 06"
subtitle: "Anemia en felinos"
author: "Integrantes del grupo"
format:
  html:
    toc: true
    code-fold: show
    embed-resources: true
execute:
  warning: false
  message: false
---

# Propósito

**Todo el código está preparado para ejecutarse.**
El grupo debe concentrarse en **leer, interpretar y explicar** los resultados.

# 0. Preparación

```{r}
rm(list = ls())

library(here)
library(readr)
library(dplyr)
library(tidyr)
library(ggplot2)
library(scales)
library(nortest)
library(car)
library(pwr)

datos <- read_csv(
  here("datos","parcial_semana_08","grupo_06","base_grupo_06_anemia_felina.csv"),
  show_col_types = FALSE
)
```

# 1. Comprensión del estudio

Completen en texto:

- Población objetivo:
- Población accesible:
- Unidad de análisis:
- Variable principal:
- Variable explicativa:
- H0:
- H1:

# 2. Revisión de la base

```{r}
cat("Registros:", nrow(datos), "\n")
cat("Variables:", ncol(datos), "\n")
glimpse(datos)

faltantes <- tibble(
  variable = names(datos),
  n_faltantes = colSums(is.na(datos)),
  porcentaje = round(100 * n_faltantes / nrow(datos), 1)
) |>
  arrange(desc(porcentaje))

faltantes

cat("Duplicados exactos:", sum(duplicated(datos)), "\n")

duplicados <- datos |>
  filter(duplicated(datos) | duplicated(datos, fromLast = TRUE))

duplicados
```

**Interpreten:** ¿qué problemas de calidad aparecen? ¿Qué harían antes de modificar la base?

# 3. Estadística descriptiva

```{r}
tabla_categorica <- datos |>
  count(clinica, name = "frecuencia") |>
  mutate(porcentaje = round(100 * frecuencia / sum(frecuencia), 1))

tabla_categorica

resumen_numerico <- datos |>
  summarise(
    n = sum(!is.na(hematocrito_pct)),
    media = mean(hematocrito_pct, na.rm = TRUE),
    de = sd(hematocrito_pct, na.rm = TRUE),
    mediana = median(hematocrito_pct, na.rm = TRUE),
    q1 = quantile(hematocrito_pct, 0.25, na.rm = TRUE),
    q3 = quantile(hematocrito_pct, 0.75, na.rm = TRUE),
    ric = IQR(hematocrito_pct, na.rm = TRUE),
    minimo = min(hematocrito_pct, na.rm = TRUE),
    maximo = max(hematocrito_pct, na.rm = TRUE)
  )

resumen_numerico
```

**Interpreten:** ¿qué categoría predomina? ¿Media/DE o mediana/RIC describe mejor `hematocrito_pct`?

# 4. Visualización

```{r}
g_barras <- ggplot(datos, aes(x = factor(clinica))) +
  geom_bar() +
  labs(title = "Distribución de clinica", x = "clinica", y = "Frecuencia") +
  theme_minimal()

g_hist <- ggplot(datos, aes(x = hematocrito_pct)) +
  geom_histogram(bins = 20, na.rm = TRUE) +
  labs(title = "Distribución de hematocrito_pct", x = "hematocrito_pct", y = "Frecuencia") +
  theme_minimal()

g_box <- ggplot(datos, aes(x = factor(infestacion_pulgas), y = hematocrito_pct)) +
  geom_boxplot(na.rm = TRUE) +
  labs(title = "hematocrito_pct según infestacion_pulgas", x = "infestacion_pulgas", y = "hematocrito_pct") +
  theme_minimal()

g_barras
g_hist
g_box
```

**Interpreten:** expliquen los patrones. No describan solamente la apariencia del gráfico.

# 5. Relación principal

```{r}
tabla_relacion <- datos |>
  count(infestacion_pulgas, anemia) |>
  group_by(infestacion_pulgas) |>
  mutate(proporcion = n / sum(n)) |>
  ungroup()

tabla_relacion
```

**Interpreten:** describan lo observado sin afirmar causalidad ni significancia estadística.

# 6. Tamaño muestral

```{r}
p1 <- 0.15
p2 <- 0.28
efecto_h <- ES.h(p1, p2)

resultado_potencia <- pwr.2p.test(
  h = efecto_h,
  sig.level = 0.05,
  power = 0.8,
  alternative = "two.sided"
)

resultado_muestra <- tibble(
  n_por_grupo = ceiling(resultado_potencia$n),
  n_total_aproximado = 2 * ceiling(resultado_potencia$n)
)

resultado_potencia
resultado_muestra

```

**Interpreten:** ¿qué representa el n obtenido? ¿Es total o por grupo? ¿Qué parámetros hacen aumentar el tamaño muestral?

# 7. Chi-cuadrado de bondad de ajuste

```{r}
orden <- c("Clínica A", "Clínica B", "Clínica C", "Clínica D")
proporciones_esperadas <- c(0.25, 0.25, 0.25, 0.25)

frecuencias_observadas <- table(
  factor(datos$clinica, levels = orden)
)

prueba_chi <- chisq.test(
  x = frecuencias_observadas,
  p = proporciones_esperadas
)

prueba_chi
prueba_chi$expected
prueba_chi$residuals
```

**Interpreten:** H0, H1, valor p, frecuencias esperadas y residuos.

# 8. Evaluación de distribución

```{r}
variable_continua <- na.omit(datos$hematocrito_pct)

g_densidad <- ggplot(tibble(valor = variable_continua), aes(x = valor)) +
  geom_histogram(aes(y = after_stat(density)), bins = 20, color = "white") +
  geom_density(linewidth = 1) +
  labs(title = "Histograma y densidad de hematocrito_pct", x = "hematocrito_pct", y = "Densidad") +
  theme_minimal()

g_qq <- ggplot(tibble(valor = variable_continua), aes(sample = valor)) +
  stat_qq() +
  stat_qq_line() +
  labs(title = "Q-Q de hematocrito_pct") +
  theme_minimal()

g_densidad
g_qq

prueba_shapiro <- shapiro.test(variable_continua)
variable_estandarizada <- as.numeric(scale(variable_continua))
prueba_ks <- ks.test(variable_estandarizada, "pnorm")
prueba_lilliefors <- lillie.test(variable_continua)

prueba_shapiro
prueba_ks
prueba_lilliefors
```

**Interpreten de forma integrada:** ¿qué muestran los gráficos y qué dicen las pruebas? No respondan solo “normal/no normal”.

# 9. Posibles valores atípicos

```{r}
q1 <- quantile(variable_continua, 0.25)
q3 <- quantile(variable_continua, 0.75)
ric <- IQR(variable_continua)

li <- q1 - 1.5 * ric
ls <- q3 + 1.5 * ric

atipicos <- datos |>
  filter(!is.na(hematocrito_pct), hematocrito_pct < li | hematocrito_pct > ls)

cat("Límite inferior:", li, "\n")
cat("Límite superior:", ls, "\n")
cat("Posibles atípicos:", nrow(atipicos), "\n")
atipicos
```

**Interpreten:** ¿los eliminarían automáticamente? ¿Qué revisarían primero?

# 10. Homogeneidad de varianzas

```{r}
datos_levene <- datos |>
  filter(!is.na(hematocrito_pct), !is.na(infestacion_pulgas))

prueba_levene <- leveneTest(
  hematocrito_pct ~ factor(infestacion_pulgas),
  data = datos_levene
)

prueba_levene
```

**Interpreten:** H0, H1, valor p y consecuencia para análisis posteriores.

# 11. Conclusiones

Redacten entre 5 y 8 conclusiones propias integrando:

- muestra;
- descriptivos;
- gráficos;
- tamaño muestral;
- bondad de ajuste;
- distribución;
- atípicos;
- homogeneidad de varianzas.

# 12. Exposición

La exposición debe centrarse en **qué significan los resultados**, no en explicar las líneas de código.
