# Semana 5. Estadística descriptiva II: Visualización

## Introducción

En la Semana 4 se resumieron las variables mediante tablas: frecuencias,
porcentajes, medias, desviaciones estándar, medianas y rangos intercuartílicos.

Esta semana se trabaja con el mismo tipo de resúmenes, pero **de forma visual**.
Un gráfico bien elegido comunica en segundos un patrón que en una tabla puede
tomar varias líneas de lectura — pero un gráfico mal elegido puede ocultar o
distorsionar ese mismo patrón.

## Objetivos

Los objetivos de esta semana son:

1. Elegir un gráfico de acuerdo con el tipo de variables (categórica, numérica,
   o una combinación de ambas).
2. Diferenciar cuatro propósitos distintos de un gráfico: **frecuencia**,
   **distribución**, **comparación** y **relación**.
3. Construir gráficos legibles y reproducibles, con títulos, ejes y colores
   consistentes.
4. Interpretar el patrón que muestra el gráfico, no solo describir sus colores
   o su forma.

> **Importante:** un gráfico es una herramienta descriptiva, igual que las
> tablas de la Semana 4. Mostrar una diferencia visualmente no equivale a
> demostrar que esa diferencia es estadísticamente significativa; eso se
> abordará en etapas posteriores del curso.

# 1. Preparación del entorno

Se cargan los paquetes necesarios para importar los datos, transformarlos y
construir los gráficos.

* `ggplot2` construye los gráficos por capas (datos + geometría + escalas +
  etiquetas + tema).
* `scales` provee funciones auxiliares para formatear los ejes (por ejemplo,
  `percent_format()` para mostrar proporciones como porcentajes).

```{r}
#| label: cargar-paquetes

library(here)
library(readr)
library(dplyr)
library(ggplot2)
library(scales)

message("Paquetes cargados correctamente.")
```

# 2. Importación de la base procesada

Se utiliza la misma base procesada en la Semana 3/4:
`datos/procesados/base_bovinos_procesada.csv`.

Como en semanas anteriores, las variables categóricas que se van a graficar se
convierten explícitamente a factor. Además, `etapa_lactancia` se define como
**factor ordenado** (`ordered = TRUE`), porque sus categorías tienen una
secuencia lógica (Temprana → Media → Tardía) que conviene respetar en los
gráficos en lugar de dejar que R las ordene alfabéticamente.

```{r}
#| label: importar-base

datos <- read_csv(
  here("datos", "procesados", "base_bovinos_procesada.csv"),
  show_col_types = FALSE
) |>
  mutate(
    mastitis = factor(mastitis, levels = c("No", "Sí")),
    etapa_lactancia = factor(
      etapa_lactancia,
      levels = c("Temprana", "Media", "Tardía"),
      ordered = TRUE
    )
  )

message("Base procesada importada correctamente.")
```

# 3. Tema gráfico del curso

En lugar de repetir el mismo bloque `theme(...)` en cada gráfico, se define
**una sola vez** un tema común (`tema_curso`) y se reutiliza en todos los
gráficos de esta semana. Esto asegura que todos los gráficos del informe
tengan el mismo estilo (tamaño de letra, ubicación de la leyenda, títulos en
negrita) y evita errores de copiar y pegar.

```{r}
#| label: definir-tema

tema_curso <- theme_minimal(base_size = 12) +
  theme(
    plot.title = element_text(face = "bold"),
    legend.position = "bottom"
  )

message("Tema gráfico del curso definido.")
```

# 4. Elección del gráfico según el tipo de variable

La elección del gráfico depende de **qué tipo de variables** se quieren
mostrar y **qué se quiere comunicar** con ellas:

| Variables a graficar            | Propósito     | Gráfico recomendado         |
|----------------------------------|---------------|------------------------------|
| 1 categórica                     | Frecuencia    | Gráfico de barras            |
| 1 numérica                       | Distribución  | Histograma                   |
| 1 categórica + 1 numérica        | Comparación   | Diagrama de cajas (boxplot)  |
| 2 categóricas                    | Comparación   | Barras de proporciones       |
| 2 numéricas                      | Relación      | Diagrama de dispersión       |

A continuación se construye un gráfico para cada uno de estos cinco casos,
usando siempre la misma base de datos y el mismo `tema_curso`.

## 4.1. Una variable categórica: gráfico de barras (frecuencia)

Cuando la variable es categórica, la pregunta habitual es "¿cuántos casos hay
en cada categoría?". El gráfico de barras muestra exactamente eso: una barra
por categoría, cuya altura es la frecuencia (el conteo) de esa categoría.

```{r}
#| label: fig-barras-raza
#| fig-cap: "Distribución de bovinos según raza"

g1 <- ggplot(datos, aes(x = raza)) +
  geom_bar(fill = "#0F766E") +
  labs(
    title = "Distribución de bovinos según raza",
    x = "Raza",
    y = "Número de animales"
  ) +
  tema_curso

g1
```

**Interpretación:** el gráfico no solo dice "hay barras de distinto tamaño";
hay que señalar cuál es la raza más frecuente, cuál la menos frecuente, y si
la muestra está razonablemente balanceada entre razas o concentrada en una
sola. Esa lectura del patrón es la que se espera en el informe, no una
descripción de los colores de las barras.

## 4.2. Una variable numérica: histograma (distribución)

Cuando la variable es numérica, la pregunta habitual es "¿cómo se distribuyen
los valores?". El histograma agrupa los valores en intervalos (`binwidth`) y
muestra cuántas observaciones caen en cada intervalo, permitiendo ver la forma
de la distribución (simétrica, sesgada, con uno o más picos).

```{r}
#| label: fig-histograma-produccion
#| fig-cap: "Distribución de la producción diaria de leche"

g2 <- ggplot(datos, aes(x = produccion_leche_l_dia)) +
  geom_histogram(binwidth = 2, fill = "#2563EB", color = "white") +
  labs(
    title = "Distribución de la producción diaria de leche",
    x = "Producción (L/día)",
    y = "Frecuencia"
  ) +
  tema_curso

g2
```

**Interpretación:** conviene describir dónde se concentra la mayoría de los
datos, si la distribución es aproximadamente simétrica o está sesgada hacia
algún lado, y si hay valores que se alejan claramente del resto (posibles
valores atípicos). Esta lectura conecta directamente con la Semana 4, donde
se decidió entre media/DE y mediana/RIC según la forma de la distribución.

## 4.3. Categórica + numérica: diagrama de cajas (comparación)

Cuando se combina una variable categórica con una numérica, la pregunta
habitual es "¿la variable numérica se comporta distinto entre grupos?". El
diagrama de cajas (*boxplot*) resume la distribución numérica (mediana, Q1,
Q3 y valores atípicos) por separado para cada categoría, facilitando la
comparación visual entre grupos.

```{r}
#| label: fig-cajas-mastitis
#| fig-cap: "Producción de leche según presencia de mastitis"

g3 <- ggplot(datos, aes(x = mastitis, y = produccion_leche_l_dia, fill = mastitis)) +
  geom_boxplot(alpha = 0.8, na.rm = TRUE) +
  scale_fill_manual(values = c("No" = "#0F766E", "Sí" = "#DC2626")) +
  labs(
    title = "Producción de leche según presencia de mastitis",
    x = "Mastitis",
    y = "Producción (L/día)"
  ) +
  tema_curso

g3
```

**Interpretación:** lo relevante es comparar la posición de las cajas (¿el
grupo con mastitis tiende a producir menos leche?) y su tamaño (¿la
dispersión es similar entre grupos o uno de ellos es más variable?), además
de señalar si hay valores atípicos marcados como puntos fuera de los
bigotes.

## 4.4. Dos variables categóricas: barras de proporciones (comparación)

Cuando se combinan dos variables categóricas, comparar frecuencias absolutas
puede ser engañoso si los grupos tienen tamaños distintos. Por eso se usa
`position = "fill"`, que convierte cada barra en una proporción (0 a 100%),
permitiendo comparar la composición interna de cada grupo sin que el tamaño
del grupo distorsione la comparación.

```{r}
#| label: fig-proporcion-mastitis
#| fig-cap: "Proporción de mastitis según vacunación"

g4 <- ggplot(datos, aes(x = vacunacion_completa, fill = mastitis)) +
  geom_bar(position = "fill") +
  scale_y_continuous(labels = percent_format()) +
  scale_fill_manual(values = c("No" = "#0F766E", "Sí" = "#DC2626")) +
  labs(
    title = "Proporción de mastitis según vacunación",
    x = "Vacunación completa",
    y = "Proporción",
    fill = "Mastitis"
  ) +
  tema_curso

g4
```

**Interpretación:** la lectura debe centrarse en si la proporción de animales
con mastitis (segmento rojo) es visiblemente distinta entre quienes tienen
vacunación completa y quienes no. Al estar expresado en porcentaje, esta
comparación es válida aunque el número total de animales vacunados y no
vacunados sea distinto.

## 4.5. Dos variables numéricas: diagrama de dispersión (relación)

Cuando ambas variables son numéricas, la pregunta habitual es "¿existe una
relación entre ellas?". El diagrama de dispersión ubica cada animal como un
punto según sus dos valores numéricos. Se usa `geom_jitter()` en lugar de
`geom_point()` porque `condicion_corporal` toma pocos valores discretos
(por ejemplo, 2.5, 3, 3.5); sin *jitter* muchos puntos quedarían exactamente
superpuestos y no se podría apreciar cuántas observaciones hay en cada
posición. La línea de tendencia (`geom_smooth(method = "lm")`) resume la
relación lineal promedio y su banda sombreada representa la incertidumbre de
esa estimación.

```{r}
#| label: fig-dispersion
#| fig-cap: "Condición corporal y producción de leche"

g5 <- ggplot(datos, aes(x = condicion_corporal, y = produccion_leche_l_dia)) +
  geom_jitter(alpha = 0.35, width = 0.08, color = "#334155", na.rm = TRUE) +
  geom_smooth(method = "lm", se = TRUE, color = "#DC2626", na.rm = TRUE) +
  labs(
    title = "Condición corporal y producción de leche",
    x = "Condición corporal",
    y = "Producción (L/día)"
  ) +
  tema_curso

g5
```

**Interpretación:** conviene señalar la dirección de la línea de tendencia
(¿a mayor condición corporal, mayor o menor producción?), qué tan dispersos
están los puntos alrededor de esa línea (una nube muy dispersa sugiere una
relación débil) y si esa dispersión es similar en todo el rango de condición
corporal.

> Como en la Semana 4, observar un patrón o una tendencia en un gráfico
> describe una asociación, pero no prueba una relación de causa y efecto.

# 5. Exportación de los gráficos

Los cinco gráficos se guardan como archivos `.png` en `resultados/graficos/`,
para poder incluirlos directamente en un informe, una presentación o un
documento aparte, sin depender de volver a ejecutar este `.qmd`.

`dir.create()` se ejecuta antes de guardar para asegurar que la carpeta de
destino exista, incluso si es la primera vez que se corre este documento en
un equipo nuevo.

```{r}
#| label: exportar-graficos

dir.create(here("resultados", "graficos"), recursive = TRUE, showWarnings = FALSE)

ggsave(here("resultados", "graficos", "semana_05_barras_raza.png"), g1, width = 8, height = 5, dpi = 300)
ggsave(here("resultados", "graficos", "semana_05_histograma_produccion.png"), g2, width = 8, height = 5, dpi = 300)
ggsave(here("resultados", "graficos", "semana_05_cajas_mastitis.png"), g3, width = 8, height = 5, dpi = 300)
ggsave(here("resultados", "graficos", "semana_05_proporcion_mastitis.png"), g4, width = 8, height = 5, dpi = 300)
ggsave(here("resultados", "graficos", "semana_05_dispersion.png"), g5, width = 8, height = 5, dpi = 300)

message("Los 5 gráficos fueron exportados en resultados/graficos.")
```

# 6. Resumen de la Semana 5

Durante esta semana se construyeron cinco gráficos, cada uno adecuado al tipo
de variables involucradas:

* Gráfico de barras para una variable categórica (frecuencia por raza).
* Histograma para una variable numérica (distribución de la producción de leche).
* Diagrama de cajas para categórica + numérica (producción según mastitis).
* Barras de proporciones para dos variables categóricas (mastitis según
  vacunación).
* Diagrama de dispersión para dos variables numéricas (condición corporal y
  producción de leche).

Los cinco gráficos comparten un mismo tema visual (`tema_curso`) y fueron
exportados a `resultados/graficos/` para su uso posterior.
