# Semana 4. Estadística descriptiva 

## Introducción

La estadística descriptiva permite organizar, resumir y presentar las principales
características de una base de datos antes de realizar análisis inferenciales.

Se trabajará con variables categóricas y numéricas, utilizando diferentes medidas
de resumen de acuerdo con el tipo y comportamiento de cada variable.

## Objetivos

Los objetivos de esta semana son:

1. Resumir variables categóricas mediante frecuencias y porcentajes.
2. Resumir variables numéricas mediante medidas de posición y dispersión.
3. Elegir entre media/desviación estándar y mediana/rango intercuartílico según
   la distribución de los datos.
4. Elaborar una tabla de características generales de la población estudiada.

> **Importante:** la estadística descriptiva no busca establecer relaciones
> causales ni realizar inferencias sobre una población. Su objetivo en esta etapa
> es describir y explorar los datos disponibles.

## Requisitos previos

Antes de ejecutar este script, es necesario:

1. Haber ejecutado **completo y sin errores** el script de la Semana 3, ya que
   este script parte del archivo que dicha semana genera:
   `datos/procesados/base_bovinos_procesada.csv`.
2. Tener instalados los paquetes `here`, `readr`, `dplyr`, `skimr` y `gtsummary`.
   Si alguno falta, el primer bloque de código de este documento lo indicará con
   un mensaje claro y con la instrucción exacta para instalarlo.
3. Abrir este archivo **dentro del proyecto de RStudio** (el archivo `.Rproj`),
   para que la función `here()` pueda ubicar correctamente las carpetas del
   proyecto sin importar en qué computador se ejecute.

Estas verificaciones se incluyen para que, si algo falta, el script se detenga
con un **mensaje explicativo** en lugar de un error críptico de R.

# 1. Preparación del entorno

Se verifica primero que todos los paquetes necesarios estén instalados. Si falta
alguno, el script se detiene con un mensaje que indica exactamente qué instalar,
en lugar de fallar más adelante con un error difícil de interpretar.

```{r}
#| label: verificar-paquetes

# Paquetes que este script necesita para funcionar.
paquetes_necesarios <- c("here", "readr", "dplyr", "skimr", "gtsummary")

# Se revisa, uno por uno, si el paquete está instalado.
paquetes_faltantes <- paquetes_necesarios[
  !sapply(paquetes_necesarios, requireNamespace, quietly = TRUE)
]

# Si falta al menos uno, se detiene la ejecución con instrucciones claras.
if (length(paquetes_faltantes) > 0) {
  stop(
    "Faltan instalar los siguientes paquetes: ",
    paste(paquetes_faltantes, collapse = ", "), ".\n",
    "Ejecuta esta línea en la consola de R y vuelve a intentarlo:\n",
    "install.packages(c(",
    paste0('"', paquetes_faltantes, '"', collapse = ", "),
    "))",
    call. = FALSE
  )
}

# suppressPackageStartupMessages() evita que se impriman los mensajes
# automáticos de carga de cada paquete (no son errores, solo son informativos).
suppressPackageStartupMessages({
  library(here)
  library(readr)
  library(dplyr)
  library(skimr)
  library(gtsummary)
})

message("Paquetes verificados y cargados correctamente.")
```

# 2. Creación de las carpetas de resultados

Los resultados de esta semana se almacenarán de forma independiente de los
resultados generados durante las semanas anteriores.

```{r}
#| label: crear-carpetas

# Crear la carpeta para las tablas de la Semana 4.
dir.create(
  here("resultados", "semana_04", "tablas"),
  recursive = TRUE,
  showWarnings = FALSE
)

# Crear la carpeta para los gráficos de la Semana 4.
dir.create(
  here("resultados", "semana_04", "graficos"),
  recursive = TRUE,
  showWarnings = FALSE
)

message("Carpetas de resultados verificadas correctamente.")
```

`showWarnings = FALSE` evita que R muestre una advertencia cuando la carpeta ya
existe (por ejemplo, si el script se ejecuta más de una vez). La carpeta se crea
solo la primera vez; en las siguientes ejecuciones simplemente se confirma que
ya existe.

# 3. Importación de la base procesada

En esta semana no se utiliza directamente la base original.

Se utiliza la base procesada generada durante la Semana 3:

`datos/procesados/base_bovinos_procesada.csv`

Esto permite mantener la separación entre:

* base original;
* base procesada;
* análisis estadístico.

Antes de importar el archivo, se comprueba que exista. Si el script de la
Semana 3 todavía no se ha ejecutado, `read_csv()` fallaría con un error poco
claro (`"cannot open file"`); en su lugar, aquí se muestra un mensaje que indica
exactamente qué hacer.

```{r}
#| label: importar-base-procesada

ruta_base_procesada <- here(
  "datos",
  "procesados",
  "base_bovinos_procesada.csv"
)

if (!file.exists(ruta_base_procesada)) {
  stop(
    "No se encontró el archivo:\n  ", ruta_base_procesada, "\n\n",
    "Este archivo lo genera el script de la Semana 3. ",
    "Ejecuta primero ese script completo y luego vuelve a correr este.",
    call. = FALSE
  )
}

datos <- read_csv(
  ruta_base_procesada,
  show_col_types = FALSE
)

if (nrow(datos) == 0) {
  stop(
    "El archivo se importó correctamente, pero no contiene registros (0 filas). ",
    "Revisa el resultado de la Semana 3.",
    call. = FALSE
  )
}

message(
  "Base procesada importada correctamente (",
  nrow(datos), " registros, ", ncol(datos), " variables)."
)
```

Justo después de importar la base, conviene comprobar que estén presentes todas
las variables que se usarán a lo largo del script. Esto evita que el script
avance varios pasos y falle recién en una sección intermedia, dejando resultados
a medio generar.

```{r}
#| label: verificar-columnas

columnas_necesarias <- c(
  "provincia", "raza", "mastitis", "vacunacion_completa",
  "edad_meses", "peso_kg", "produccion_leche_l_dia",
  "rcc_miles_m_l", "numero_partos", "condicion_corporal"
)

columnas_faltantes <- setdiff(columnas_necesarias, names(datos))

if (length(columnas_faltantes) > 0) {
  stop(
    "A la base importada le faltan las siguientes columnas esperadas: ",
    paste(columnas_faltantes, collapse = ", "), ".\n",
    "Revisa que el script de la Semana 3 se haya ejecutado completo y sin errores.",
    call. = FALSE
  )
}

message("Todas las columnas necesarias están presentes en la base.")
```

# 4. Preparación de las variables categóricas

Como el archivo CSV almacena las categorías como texto, algunas variables
categóricas se vuelven a convertir en factores.

En particular, las variables binarias `mastitis` y `vacunacion_completa` se
definen con un orden explícito de categorías (`"No"` antes que `"Sí"`).

```{r}
#| label: preparar-categorias

datos <- datos |>
  mutate(
    provincia = factor(provincia),
    raza = factor(raza),

    mastitis = factor(
      mastitis,
      levels = c("No", "Sí")
    ),

    vacunacion_completa = factor(
      vacunacion_completa,
      levels = c("No", "Sí")
    )
  )

message("Variables categóricas preparadas correctamente.")
```

**Nota para el estudiante:** cuando se usa `factor(..., levels = c("No", "Sí"))`,
cualquier valor que no coincida exactamente con `"No"` o `"Sí"` (por ejemplo,
`"no"`, `"si"` o un espacio de más) se convierte silenciosamente en `NA`. Por eso
es buena práctica revisar cuántos `NA` quedan después de la conversión:

```{r}
#| label: revisar-na-categoricas

message(
  "Valores NA en 'mastitis' tras la conversión: ",
  sum(is.na(datos$mastitis)), "\n",
  "Valores NA en 'vacunacion_completa' tras la conversión: ",
  sum(is.na(datos$vacunacion_completa))
)
```

Si estos números son más altos de lo esperado, es una señal de que el texto
original tiene inconsistencias de escritura y conviene revisarlo antes de
continuar.

# 5. Revisión inicial de la base

Antes de calcular los estadísticos descriptivos se revisan las dimensiones y
estructura de la base.

## 5.1. Dimensiones

```{r}
#| label: dimensiones-base

cat("Número de registros:", nrow(datos), "\n")
cat("Número de variables:", ncol(datos), "\n")
```

## 5.2. Estructura de las variables

```{r}
#| label: estructura-base

glimpse(datos)
```

# 6. Análisis descriptivo de variables categóricas

Las variables categóricas se resumen mediante:

* **frecuencias absolutas**, que indican el número de observaciones;
* **porcentajes**, que indican la proporción de observaciones correspondiente
  a cada categoría.

La función `count()` permite obtener las frecuencias de cada categoría.

## 6.1. Distribución de la raza

Se calcula la frecuencia absoluta y el porcentaje correspondiente a cada raza.

```{r}
#| label: frecuencia-raza

tabla_raza <- datos |>
  count(
    raza,
    name = "frecuencia"
  ) |>
  mutate(
    porcentaje = round(
      100 * frecuencia / sum(frecuencia),
      1
    )
  )

tabla_raza
```

La columna `frecuencia` representa el número de animales en cada categoría.

La columna `porcentaje` representa la proporción de animales correspondiente a
cada categoría respecto del total de registros disponibles para esta variable.

## 6.2. Distribución de mastitis

Se calcula la frecuencia absoluta y el porcentaje de animales según la presencia
o ausencia de mastitis.

```{r}
#| label: frecuencia-mastitis

tabla_mastitis <- datos |>
  count(
    mastitis,
    name = "frecuencia"
  ) |>
  mutate(
    porcentaje = round(
      100 * frecuencia / sum(frecuencia),
      1
    )
  )

tabla_mastitis
```

### Interpretación

Esta tabla permite describir la distribución de la variable `mastitis` en la base.

La categoría `No` representa los animales sin mastitis registrada y la categoría
`Sí` representa los animales con mastitis registrada.

> La frecuencia y el porcentaje son medidas descriptivas. Por sí solos no
> permiten determinar factores de riesgo ni establecer asociaciones estadísticas.

# 7. Análisis descriptivo de variables numéricas

Las variables numéricas pueden resumirse mediante diferentes medidas de posición
y dispersión.

Entre las principales medidas se encuentran:

* `media`: promedio aritmético;
* `desviación estándar`: dispersión alrededor de la media;
* `mediana`: valor central de la distribución;
* `Q1`: primer cuartil;
* `Q3`: tercer cuartil;
* `RIC`: rango intercuartílico, calculado como Q3 − Q1;
* `mínimo`: menor valor observado;
* `máximo`: mayor valor observado.

## 7.1. Producción de leche

Se realizará un resumen descriptivo de la producción de leche diaria.
`na.rm = TRUE` indica que los valores faltantes se excluyen del cálculo en lugar
de hacer que el resultado completo sea `NA`.

```{r}
#| label: resumen-produccion

resumen_produccion <- datos |>
  summarise(
    n = sum(
      !is.na(produccion_leche_l_dia)
    ),

    media = mean(
      produccion_leche_l_dia,
      na.rm = TRUE
    ),

    desviacion_estandar = sd(
      produccion_leche_l_dia,
      na.rm = TRUE
    ),

    mediana = median(
      produccion_leche_l_dia,
      na.rm = TRUE
    ),

    q1 = quantile(
      produccion_leche_l_dia,
      0.25,
      na.rm = TRUE
    ),

    q3 = quantile(
      produccion_leche_l_dia,
      0.75,
      na.rm = TRUE
    ),

    minimo = min(
      produccion_leche_l_dia,
      na.rm = TRUE
    ),

    maximo = max(
      produccion_leche_l_dia,
      na.rm = TRUE
    )
  )

resumen_produccion
```

# 8. Media y desviación estándar

La **media** resume la posición central de una variable mediante el promedio
aritmético.

La **desviación estándar (DE)** cuantifica cuánto tienden a alejarse los valores
de la media.

Estas medidas son especialmente útiles cuando la distribución de la variable es
aproximadamente simétrica y no presenta valores extremos que distorsionen
considerablemente la media.

```{r}
#| label: media-desviacion

cat(
  "Media de producción:",
  round(
    resumen_produccion$media,
    2
  ),
  "L/día\n"
)

cat(
  "Desviación estándar:",
  round(
    resumen_produccion$desviacion_estandar,
    2
  ),
  "L/día\n"
)
```

# 9. Mediana y rango intercuartílico

La **mediana** corresponde al valor que divide la distribución en dos partes
iguales.

El **rango intercuartílico (RIC)** corresponde a la diferencia entre el tercer
y el primer cuartil:

$$
RIC = Q3 - Q1
$$

Estas medidas son menos sensibles a valores extremos que la media y la desviación
estándar.

```{r}
#| label: mediana-ric

ric_produccion <- resumen_produccion$q3 -
  resumen_produccion$q1

cat(
  "Mediana de producción:",
  round(
    resumen_produccion$mediana,
    2
  ),
  "L/día\n"
)

cat(
  "Q1:",
  round(
    resumen_produccion$q1,
    2
  ),
  "L/día\n"
)

cat(
  "Q3:",
  round(
    resumen_produccion$q3,
    2
  ),
  "L/día\n"
)

cat(
  "RIC:",
  round(
    ric_produccion,
    2
  ),
  "L/día\n"
)
```

# 10. Comparación de medidas de posición

La comparación entre media y mediana puede proporcionar una primera aproximación
sobre la forma de la distribución.

```{r}
#| label: comparar-media-mediana

comparacion_produccion <- tibble::tibble(
  medida = c(
    "Media",
    "Mediana"
  ),

  valor = c(
    resumen_produccion$media,
    resumen_produccion$mediana
  )
)

comparacion_produccion
```

> **Nota:** la diferencia entre media y mediana puede sugerir asimetría, pero la
> elección definitiva entre media/DE y mediana/RIC debe considerar también la
> distribución de los datos y la presencia de valores extremos.

# 11. Resumen de producción por presencia de mastitis

Además del resumen general, se puede describir la producción de leche dentro de
cada categoría de mastitis.

Esto permite observar descriptivamente cómo se distribuye la variable numérica
según un grupo categórico.

```{r}
#| label: produccion-por-mastitis

produccion_por_mastitis <- datos |>
  group_by(mastitis) |>
  summarise(
    n = sum(
      !is.na(produccion_leche_l_dia)
    ),

    media = mean(
      produccion_leche_l_dia,
      na.rm = TRUE
    ),

    de = sd(
      produccion_leche_l_dia,
      na.rm = TRUE
    ),

    mediana = median(
      produccion_leche_l_dia,
      na.rm = TRUE
    ),

    ric = IQR(
      produccion_leche_l_dia,
      na.rm = TRUE
    ),

    .groups = "drop"
  )

produccion_por_mastitis
```

Esta tabla proporciona medidas descriptivas dentro de cada grupo.

> La comparación descriptiva entre grupos no constituye todavía una prueba de
> hipótesis. Las pruebas estadísticas para evaluar asociaciones o diferencias
> serán abordadas en etapas posteriores.

# 12. Revisión general de la base mediante `skim()`

La función `skim()` proporciona una revisión general de las principales
características de las variables.

Esta función es útil para exploración inicial, pero no sustituye la selección
razonada de los estadísticos que serán presentados en el informe.

```{r}
#| label: exploracion-skim

skim(
  datos |>
    select(
      edad_meses,
      peso_kg,
      produccion_leche_l_dia,
      rcc_miles_m_l
    )
)
```

# 13. Tabla de características generales

Una de las formas más habituales de presentar una descripción inicial de una
población o muestra es mediante una **tabla de características generales**.

En este caso se incluirán:

* provincia;
* raza;
* edad;
* número de partos;
* condición corporal;
* producción de leche;
* vacunación completa;
* mastitis.

Para generar la tabla se utiliza el paquete `gtsummary`.

```{r}
#| label: tabla-caracteristicas

tabla_1 <- datos |>
  select(
    provincia,
    raza,
    edad_meses,
    numero_partos,
    condicion_corporal,
    produccion_leche_l_dia,
    vacunacion_completa,
    mastitis
  ) |>
  tbl_summary(
    missing = "ifany",

    statistic = list(
      all_continuous() ~ "{mean} ({sd})",
      all_categorical() ~ "{n} ({p}%)"
    ),

    label = list(
      provincia ~ "Provincia",
      raza ~ "Raza",
      edad_meses ~ "Edad (meses)",
      numero_partos ~ "Número de partos",
      condicion_corporal ~ "Condición corporal",
      produccion_leche_l_dia ~ "Producción de leche (L/día)",
      vacunacion_completa ~ "Vacunación completa",
      mastitis ~ "Mastitis"
    )
  ) |>
  bold_labels()

tabla_1
```

## Criterio de presentación

En esta primera versión de la tabla:

* las variables categóricas se presentan como **n (%)**;
* las variables numéricas se presentan como **media (DE)**.

Este formato es adecuado cuando la media y la desviación estándar representan
razonablemente la distribución de las variables.

En análisis posteriores, la forma de presentación podrá modificarse de acuerdo
con la distribución observada.

# 14. Exportación de las tablas

Los resultados descriptivos se guardan como archivos CSV para poder utilizarlos
posteriormente en informes, documentos o análisis adicionales.

## 14.1. Frecuencia de raza

```{r}
#| label: guardar-raza

write_csv(
  tabla_raza,
  here(
    "resultados",
    "semana_04",
    "tablas",
    "frecuencia_raza.csv"
  )
)

message("Tabla de frecuencia de raza guardada.")
```

## 14.2. Frecuencia de mastitis

```{r}
#| label: guardar-mastitis

write_csv(
  tabla_mastitis,
  here(
    "resultados",
    "semana_04",
    "tablas",
    "frecuencia_mastitis.csv"
  )
)

message("Tabla de frecuencia de mastitis guardada.")
```

## 14.3. Resumen de producción de leche

```{r}
#| label: guardar-produccion

write_csv(
  resumen_produccion,
  here(
    "resultados",
    "semana_04",
    "tablas",
    "resumen_produccion.csv"
  )
)

message("Resumen de producción guardado.")
```

## 14.4. Producción por mastitis

También se guarda el resumen descriptivo estratificado por mastitis.

```{r}
#| label: guardar-produccion-mastitis

write_csv(
  produccion_por_mastitis,
  here(
    "resultados",
    "semana_04",
    "tablas",
    "produccion_por_mastitis.csv"
  )
)

message("Resumen de producción por mastitis guardado.")
```

# 15. Exportación de la tabla de características generales

La tabla generada mediante `gtsummary` se convierte a un objeto tipo tibble
para facilitar su almacenamiento como archivo CSV.

```{r}
#| label: guardar-tabla-1

tabla_1_exportable <- as_tibble(
  tabla_1
)

write_csv(
  tabla_1_exportable,
  here(
    "resultados",
    "semana_04",
    "tablas",
    "tabla_caracteristicas_generales.csv"
  )
)

message("Tabla de características generales guardada.")
```

# 16. Comprobación de los archivos generados

Finalmente se verifica que los principales archivos de resultados hayan sido
creados correctamente.

```{r}
#| label: comprobar-archivos

archivos_generados <- c(
  here(
    "resultados",
    "semana_04",
    "tablas",
    "frecuencia_raza.csv"
  ),

  here(
    "resultados",
    "semana_04",
    "tablas",
    "frecuencia_mastitis.csv"
  ),

  here(
    "resultados",
    "semana_04",
    "tablas",
    "resumen_produccion.csv"
  ),

  here(
    "resultados",
    "semana_04",
    "tablas",
    "produccion_por_mastitis.csv"
  ),

  here(
    "resultados",
    "semana_04",
    "tablas",
    "tabla_caracteristicas_generales.csv"
  )
)

estado_archivos <- tibble::tibble(
  archivo = archivos_generados,
  existe = file.exists(archivos_generados)
)

estado_archivos

if (any(!estado_archivos$existe)) {
  warning(
    "Alguno de los archivos esperados no se generó. Revisa la tabla anterior ",
    "para identificar cuál falta.",
    call. = FALSE
  )
} else {
  message("Todos los archivos se generaron correctamente.")
}
```

# 17. Resumen de la Semana 4

Durante esta semana se realizó una descripción inicial de la base de datos.

Se realizaron las siguientes actividades:

* Se calcularon frecuencias absolutas para variables categóricas.
* Se calcularon porcentajes para variables categóricas.
* Se calcularon medidas de posición para variables numéricas.
* Se calcularon medidas de dispersión para variables numéricas.
* Se revisaron media, desviación estándar, mediana, cuartiles y rango
  intercuartílico.
* Se realizó un resumen descriptivo de la producción de leche.
* Se realizó un resumen descriptivo de la producción de leche según mastitis.
* Se utilizó `skim()` para una exploración general de variables numéricas.
* Se elaboró una tabla de características generales mediante `gtsummary`.
* Se exportaron los resultados en archivos independientes.

# 18. Resumen final de resultados

```{r}
#| label: resumen-final

cat("============================================\n")
cat(" SEMANA 4: ESTADÍSTICA DESCRIPTIVA I\n")
cat("============================================\n\n")

cat(
  "Número de registros analizados: ",
  nrow(datos),
  "\n",
  sep = ""
)

cat(
  "Número de variables analizadas: ",
  ncol(datos),
  "\n",
  sep = ""
)

cat(
  "Media de producción de leche: ",
  round(
    resumen_produccion$media,
    2
  ),
  " L/día\n",
  sep = ""
)

cat(
  "Desviación estándar: ",
  round(
    resumen_produccion$desviacion_estandar,
    2
  ),
  " L/día\n",
  sep = ""
)

cat(
  "Mediana de producción: ",
  round(
    resumen_produccion$mediana,
    2
  ),
  " L/día\n",
  sep = ""
)

cat(
  "Rango intercuartílico: ",
  round(
    ric_produccion,
    2
  ),
  " L/día\n",
  sep = ""
)

cat("\nResultados guardados en:\n")

cat(
  here(
    "resultados",
    "semana_04",
    "tablas"
  ),
  "\n"
)

cat("\nProceso ejecutado correctamente.\n")
```
