Objetivos:

1. Identificar duplicados, datos perdidos y categorías inconsistentes.
2. Corregir errores de texto y de escala mediante código.
3. Conservar intacta la base original.
4. Generar una base procesada reproducible.

Antes de ejecutar, abrir `Curso_Analisis_Veterinario.Rproj` desde la carpeta principal del proyecto (no abrir este archivo suelto).

```{r}
#| label: paquetes

rm(list = ls())

library(here)
library(readxl)
library(readr)
library(dplyr)
library(tidyr)
library(stringr)
library(janitor)
library(naniar)
```

```{r}
#| label: carpetas

# Cada semana guarda sus productos en una carpeta independiente.
dir.create(here("datos", "procesados"), recursive = TRUE, showWarnings = FALSE)
dir.create(here("resultados", "semana_03", "tablas"), recursive = TRUE, showWarnings = FALSE)
dir.create(here("resultados", "semana_03", "graficos"), recursive = TRUE, showWarnings = FALSE)
```

```{r}
#| label: importar-datos

ruta_excel <- here("datos", "Base_maestra_bovinos_lecheros.xlsx")

if (!file.exists(ruta_excel)) {
  stop("No se encontró la base. Abra el archivo .Rproj desde la carpeta principal.")
}

datos <- read_excel(
  ruta_excel,
  sheet = "DATOS_ORIGINALES"
) |>
  clean_names()

dim(datos)
```

# 1. Duplicados

```{r}
#| label: duplicados

# duplicated() identifica filas repetidas desde la segunda aparición.
sum(duplicated(datos))

duplicados <- datos |>
  filter(duplicated(datos) | duplicated(datos, fromLast = TRUE)) |>
  arrange(id_animal)

duplicados

# distinct() conserva una sola copia de cada fila exactamente repetida.
datos <- datos |>
  distinct()
```

# 2. Espacios y categorías inconsistentes

```{r}
#| label: categorias

sort(unique(datos$provincia))
sort(unique(datos$raza))
sort(unique(datos$sistema_crianza))
sort(unique(datos$etapa_lactancia))
sort(unique(datos$vacunacion_completa))

datos <- datos |>
  mutate(
    # str_squish() elimina espacios al inicio/final y espacios repetidos.
    across(where(is.character), str_squish),

    # str_to_title() uniformiza mayúsculas y minúsculas.
    provincia = str_to_title(provincia),
    raza = str_to_title(raza),
    etapa_lactancia = str_to_title(etapa_lactancia),
    sistema_crianza = str_to_sentence(sistema_crianza),

    # recode() corrige variantes conocidas sin modificar otras categorías.
    raza = recode(
      raza,
      "Brown Swiss" = "Brown Swiss"
    ),
    sistema_crianza = recode(
      sistema_crianza,
      "Semi intensivo" = "Semi-intensivo"
    ),
    tipo_alimentacion = recode(
      tipo_alimentacion,
      "Alta energia" = "Alta energía"
    ),
    vacunacion_completa = case_when(
      str_to_upper(vacunacion_completa) %in% c("SI", "SÍ") ~ "Sí",
      str_to_upper(vacunacion_completa) == "NO" ~ "No",
      TRUE ~ vacunacion_completa
    )
  )
```

# 3. Valores perdidos

```{r}
#| label: faltantes

# colSums(is.na()) cuenta valores perdidos por variable.
faltantes_antes <- tibble(
  variable = names(datos),
  n_faltantes = colSums(is.na(datos)),
  porcentaje = round(100 * n_faltantes / nrow(datos), 1)
) |>
  arrange(desc(porcentaje))

faltantes_antes

# vis_miss() muestra la distribución de los valores perdidos.
grafico_faltantes <- vis_miss(datos, sort_miss = TRUE) +
  ggplot2::labs(title = "Patrón inicial de datos perdidos")

grafico_faltantes

ggplot2::ggsave(
  here("resultados", "semana_03", "graficos", "datos_perdidos.png"),
  grafico_faltantes,
  width = 11,
  height = 6,
  dpi = 300
)
```

No se imputan datos en esta semana. La imputación múltiple corresponde a la semana 14. Por ahora se identifica y documenta el problema.

# 4. Errores de escala y rangos plausibles

```{r}
#| label: escala

datos |>
  filter(peso_kg < 200 | peso_kg > 900) |>
  select(id_animal, peso_kg)

datos |>
  filter(temperatura_c < 30 | temperatura_c > 43) |>
  select(id_animal, temperatura_c)

datos |>
  filter(produccion_leche_l_dia > 60) |>
  select(id_animal, produccion_leche_l_dia)

# Los errores fueron generados por desplazamiento decimal. Se corrigen mediante
# reglas visibles y justificadas, no editando las celdas manualmente.
datos <- datos |>
  mutate(
    peso_kg = if_else(peso_kg < 200, peso_kg * 10, peso_kg),
    temperatura_c = if_else(temperatura_c < 30, temperatura_c * 10, temperatura_c),
    produccion_leche_l_dia = if_else(
      produccion_leche_l_dia > 60,
      produccion_leche_l_dia / 10,
      produccion_leche_l_dia
    )
  )
```

# 5. Tipos de variables

```{r}
#| label: tipos

datos <- datos |>
  mutate(
    fecha_evaluacion = as.Date(fecha_evaluacion),
    provincia = factor(provincia),
    raza = factor(raza),
    etapa_lactancia = factor(
      etapa_lactancia,
      levels = c("Temprana", "Media", "Tardía"),
      ordered = TRUE
    ),
    sistema_crianza = factor(sistema_crianza),
    tipo_alimentacion = factor(tipo_alimentacion),
    vacunacion_completa = factor(vacunacion_completa, levels = c("No", "Sí")),
    mastitis = factor(mastitis, levels = c("No", "Sí")),
    severidad_mastitis = factor(
      severidad_mastitis,
      levels = c("Sin mastitis", "Leve", "Moderada", "Grave"),
      ordered = TRUE
    ),
    tratamiento = factor(tratamiento),
    recuperada = as.integer(recuperada)
  )
```

# 6. Comprobaciones finales

```{r}
#| label: comprobaciones

stopifnot(nrow(datos) == 720)
stopifnot(n_distinct(datos$id_animal) == 720)
stopifnot(all(datos$peso_kg >= 200 & datos$peso_kg <= 900, na.rm = TRUE))
stopifnot(all(datos$temperatura_c >= 30 & datos$temperatura_c <= 43, na.rm = TRUE))
stopifnot(all(datos$produccion_leche_l_dia <= 60, na.rm = TRUE))

glimpse(datos)
```

```{r}
#| label: exportar

# write_csv() guarda las categorías como texto. En las semanas posteriores se
# volverán a declarar como factores cuando sea necesario.
write_csv(
  datos,
  here("datos", "procesados", "base_bovinos_procesada.csv"),
  na = ""
)

write_csv(
  faltantes_antes,
  here("resultados", "semana_03", "tablas", "resumen_faltantes.csv")
)

write_csv(
  duplicados,
  here("resultados", "semana_03", "tablas", "registros_duplicados.csv")
)

registro_limpieza <- tibble::tribble(
  ~problema, ~procedimiento,
  "Filas duplicadas", "Se conservaron registros únicos mediante distinct()",
  "Espacios y mayúsculas", "Se uniformizaron con str_squish() y funciones str_to_*()",
  "Categorías inconsistentes", "Se corrigieron con recode() y case_when()",
  "Errores de escala", "Se aplicaron reglas visibles con if_else()",
  "Datos perdidos", "Se identificaron y documentaron; no se imputaron"
)

write_csv(
  registro_limpieza,
  here("resultados", "semana_03", "tablas", "registro_limpieza.csv")
)

message("Base procesada creada: datos/procesados/base_bovinos_procesada.csv")
```
