## Introducción

Hasta la Semana 5 se trabajó exclusivamente de forma **descriptiva**: resumir
y visualizar los datos disponibles. Esta semana se dan los primeros pasos
hacia la **inferencia estadística**, es decir, usar una muestra para sacar
conclusiones sobre una población más amplia.

Para eso se necesitan cuatro ingredientes básicos, que corresponden a los
cuatro objetivos de esta semana: una pregunta con sus hipótesis, un tamaño de
muestra adecuado, una noción de qué tan capaz es ese tamaño de muestra para
detectar una diferencia real (potencia), y una forma de cuantificar la
incertidumbre de una estimación (el intervalo de confianza).

## Objetivos

Los objetivos de esta semana son:

1. Formular una pregunta estadística y sus hipótesis.
2. Calcular un tamaño muestral para estimar una proporción.
3. Explorar la potencia estadística para comparar dos proporciones.
4. Construir e interpretar intervalos de confianza.

> **Importante:** todos los cálculos de esta semana (tamaño muestral,
> potencia, intervalo de confianza) son herramientas de **planificación e
> interpretación**. Por sí solos no constituyen una prueba de hipótesis
> completa — eso se abordará cuando se calculen valores p en semanas
> posteriores.

## Requisitos previos

Antes de ejecutar este script es necesario:

1. Haber ejecutado antes el script que genera
   `datos/procesados/base_bovinos_procesada.csv` (Semana 3), ya que este
   script parte de ese archivo.
2. Tener instalados los paquetes `here`, `readr`, `dplyr`, `tibble` y `pwr`.
   Si falta alguno, el primer bloque de código de este documento se detiene
   con la instrucción exacta para instalarlo — **no** es necesario instalar
   nada a mano antes de correr el script.
3. Abrir este archivo dentro del proyecto de RStudio (el archivo `.Rproj`),
   para que `here()` pueda ubicar las carpetas del proyecto correctamente.

# 1. Preparación del entorno

Se verifica primero que todos los paquetes necesarios estén instalados. Si
falta alguno, el script se detiene con un mensaje que indica exactamente qué
instalar **en la Consola**, en vez de instalarlo automáticamente dentro del
propio script.

> **¿Por qué no poner `install.packages()` directamente en el script?**
> Si un paquete ya está cargado en la sesión (por ejemplo, porque el script
> ya se corrió antes), volver a instalarlo obliga a RStudio a **reiniciar la
> sesión de R** para poder reemplazar el paquete que está en uso. Ese
> reinicio borra todo lo que estaba cargado — incluido `here` — y hace que el
> resto del script falle con errores como `no se pudo encontrar la función
> "here"`. Por eso aquí solo se *verifica* si el paquete está instalado; si
> falta, instalarlo se hace una sola vez y a mano, desde la Consola, nunca
> desde un *chunk* del documento.

```{r}
#| label: cargar-paquetes

# Paquetes que este script necesita para funcionar.
# here, readr, dplyr y tibble ya se usaron en semanas anteriores.
# pwr es nuevo esta semana: provee funciones para calcular tamaño muestral y
# potencia estadística (por ejemplo, pwr.2p.test() para comparar proporciones).
paquetes_necesarios <- c("here", "readr", "dplyr", "tibble", "pwr")

paquetes_faltantes <- paquetes_necesarios[
  !sapply(paquetes_necesarios, requireNamespace, quietly = TRUE)
]

if (length(paquetes_faltantes) > 0) {
  stop(
    "Faltan instalar los siguientes paquetes: ",
    paste(paquetes_faltantes, collapse = ", "), ".\n",
    "Ejecuta esta línea en la Consola (no en un chunk) y vuelve a intentarlo:\n",
    "install.packages(c(",
    paste0('"', paquetes_faltantes, '"', collapse = ", "),
    "))",
    call. = FALSE
  )
}

suppressPackageStartupMessages({
  library(here)
  library(readr)
  library(dplyr)
  library(tibble)
  library(pwr)
})

message("Paquetes verificados y cargados correctamente.")
```

# 2. Creación de las carpetas de resultados

Como en semanas anteriores, se crean (si no existen) las carpetas donde se
guardarán las tablas y los gráficos de esta semana.

```{r}
#| label: crear-carpetas

dir.create(
  here("resultados", "semana_06", "tablas"),
  recursive = TRUE,
  showWarnings = FALSE
)

dir.create(
  here("resultados", "semana_06", "graficos"),
  recursive = TRUE,
  showWarnings = FALSE
)

message("Carpetas de resultados verificadas correctamente.")
```

# 3. Importación de la base procesada

Se utiliza la misma base procesada de semanas anteriores. Antes de
importarla se comprueba que el archivo exista, para no fallar con un error
críptico si todavía no se ha corrido el script que la genera.

```{r}
#| label: importar-base

ruta_base_procesada <- here(
  "datos",
  "procesados",
  "base_bovinos_procesada.csv"
)

if (!file.exists(ruta_base_procesada)) {
  stop(
    "No se encontró el archivo:\n  ", ruta_base_procesada, "\n\n",
    "Este archivo lo genera el script de la Semana 3. ",
    "Ejecútalo primero y luego vuelve a correr este script.",
    call. = FALSE
  )
}

datos <- read_csv(
  ruta_base_procesada,
  show_col_types = FALSE
)

message(
  "Base procesada importada correctamente (",
  nrow(datos), " registros, ", ncol(datos), " variables)."
)
```

También se verifica que las columnas que se usarán esta semana estén
presentes en la base:

```{r}
#| label: verificar-columnas

columnas_necesarias <- c("mastitis", "vacunacion_completa")
columnas_faltantes <- setdiff(columnas_necesarias, names(datos))

if (length(columnas_faltantes) > 0) {
  stop(
    "A la base importada le faltan las siguientes columnas: ",
    paste(columnas_faltantes, collapse = ", "), ".",
    call. = FALSE
  )
}

message("Todas las columnas necesarias están presentes en la base.")
```

# 4. Pregunta estadística e hipótesis

Toda pregunta de investigación cuantitativa se traduce en un par de hipótesis
estadísticas, mutuamente excluyentes:

* **Pregunta:** ¿la proporción de mastitis es diferente entre animales con y
  sin vacunación completa?
* **H0 (hipótesis nula):** la proporción de mastitis es igual en ambos
  grupos.
* **H1 (hipótesis alterna):** la proporción de mastitis es diferente entre
  ambos grupos.

Antes de calcular cualquier prueba formal, conviene describir la relación de
forma descriptiva —igual que en la Semana 4— cruzando las dos variables
categóricas involucradas.

```{r}
#| label: tabla-hipotesis

tabla_hipotesis <- datos |>
  count(vacunacion_completa, mastitis) |>
  group_by(vacunacion_completa) |>
  mutate(proporcion = n / sum(n)) |>
  ungroup()

tabla_hipotesis
```

**Interpretación:** esta tabla es puramente descriptiva; permite comparar
visualmente las proporciones de mastitis entre grupos de vacunación, pero no
dice si esa diferencia es estadísticamente significativa. Eso requiere una
prueba de hipótesis formal (fuera del alcance de esta semana) o, como mínimo,
el intervalo de confianza construido en la Sección 7.

```{r}
#| label: guardar-tabla-hipotesis

write_csv(
  tabla_hipotesis,
  here("resultados", "semana_06", "tablas", "frecuencias_hipotesis.csv")
)

message("Tabla de frecuencias para la hipótesis guardada.")
```

# 5. Tamaño muestral para estimar una proporción

Antes de recolectar datos, es necesario estimar **cuántas observaciones se
necesitan** para estimar una proporción con una precisión determinada. La
fórmula clásica para una población infinita (o muy grande respecto al tamaño
de muestra) es:

$$
n = \frac{z^2 \cdot p (1 - p)}{d^2}
$$

donde:

* $p$ es la prevalencia esperada del evento (aquí, de mastitis);
* $d$ es la precisión absoluta deseada (el margen de error máximo aceptado);
* $z$ es el valor de la distribución normal estándar correspondiente al nivel
  de confianza (1.96 para 95% de confianza).

```{r}
#| label: tamano-muestral-infinito

p <- 0.25
d <- 0.05
z <- qnorm(0.975)

n_infinita <- z^2 * p * (1 - p) / d^2

cat(
  "Tamaño muestral (población infinita):",
  ceiling(n_infinita),
  "animales\n"
)
```

Cuando la población de estudio es pequeña y conocida (por ejemplo, 2 000
animales en total), ese tamaño se puede ajustar hacia abajo mediante la
**corrección por población finita**:

$$
n' = \frac{n}{1 + \dfrac{n - 1}{N}}
$$

```{r}
#| label: tamano-muestral-finito

N <- 2000
n_finita <- n_infinita / (1 + ((n_infinita - 1) / N))

cat(
  "Tamaño muestral (población finita, N =", N, "):",
  ceiling(n_finita),
  "animales\n"
)
```

**Interpretación:** la corrección por población finita reduce el tamaño
muestral necesario porque, al conocerse el tamaño total de la población, no
tiene sentido exigir una muestra tan grande como la que se necesitaría para
una población teóricamente infinita.

# 6. Potencia estadística para comparar dos proporciones

La **potencia** de una prueba estadística es la probabilidad de detectar una
diferencia real cuando esta efectivamente existe (es decir, de rechazar
correctamente H0 cuando H0 es falsa). Calcular la potencia (o el tamaño
muestral necesario para una potencia dada) es clave al **planificar** un
estudio, para no recolectar una muestra insuficiente.

Aquí se plantea: si la proporción real de mastitis fuera 20% en un grupo y
32% en otro, ¿qué tamaño de muestra por grupo se necesita para detectar esa
diferencia con 80% de potencia y un nivel de significancia de 5%?

`ES.h()` convierte la diferencia entre dos proporciones en el tamaño de
efecto *h* de Cohen, que es la métrica que usa `pwr.2p.test()`.

```{r}
#| label: potencia-dos-proporciones

p1 <- 0.20
p2 <- 0.32

efecto_h <- ES.h(p1, p2)

calculo_potencia <- pwr.2p.test(
  h = efecto_h,
  sig.level = 0.05,
  power = 0.80,
  alternative = "two.sided"
)

calculo_potencia
```

`calculo_potencia$n` corresponde al tamaño de muestra necesario **por
grupo** (no el total):

```{r}
#| label: n-por-grupo

cat(
  "Tamaño muestral necesario por grupo:",
  ceiling(calculo_potencia$n),
  "animales\n"
)
```

**Interpretación:** si se recluta menos de ese número de animales por grupo,
el estudio corre el riesgo de no tener suficiente potencia para detectar una
diferencia real de esa magnitud (20% vs. 32%), aunque la diferencia exista en
la población.

# 7. Intervalo de confianza para una proporción

Un **intervalo de confianza (IC)** cuantifica la incertidumbre de una
estimación puntual. Aquí se estima la proporción de animales con mastitis en
toda la base de datos, junto con su IC del 95%, usando `prop.test()`.

Se usa `correct = FALSE` para omitir la corrección de continuidad de Yates,
de modo que el cálculo coincida con la fórmula clásica de Wald/Wilson vista
en el curso, en lugar de la versión corregida que `prop.test()` aplica por
defecto.

```{r}
#| label: ic-proporcion-mastitis

positivos <- sum(datos$mastitis == "Sí", na.rm = TRUE)
total <- sum(!is.na(datos$mastitis))

ic_mastitis <- prop.test(
  x = positivos,
  n = total,
  correct = FALSE
)

ic_mastitis
```

```{r}
#| label: tabla-ic-proporcion

resultado_ic <- tibble(
  positivos = positivos,
  total = total,
  proporcion = positivos / total,
  ic95_inferior = ic_mastitis$conf.int[1],
  ic95_superior = ic_mastitis$conf.int[2]
)

resultado_ic

write_csv(
  resultado_ic,
  here("resultados", "semana_06", "tablas", "ic_mastitis.csv")
)

message("Intervalo de confianza para la proporción de mastitis guardado.")
```

**Interpretación:** el IC95% representa un rango de valores de la proporción
poblacional que son compatibles con los datos observados y el método
utilizado. **No** significa que el 95% de los animales tenga mastitis dentro
de ese rango, ni que exista un 95% de probabilidad de que la proporción real
esté en ese intervalo — la interpretación correcta es que, si se repitiera el
estudio muchas veces, aproximadamente el 95% de los intervalos calculados de
esa forma contendrían a la verdadera proporción poblacional.

# 8. Resumen de los tamaños muestrales calculados

Se consolidan en una sola tabla los tres escenarios de tamaño muestral
calculados en las secciones anteriores, para facilitar su comparación.

```{r}
#| label: resumen-tamano-muestral

resultado_muestra <- tibble(
  escenario = c(
    "Población infinita",
    "Población finita",
    "Comparación por grupo"
  ),
  n_estimado = c(
    ceiling(n_infinita),
    ceiling(n_finita),
    ceiling(calculo_potencia$n)
  )
)

resultado_muestra

write_csv(
  resultado_muestra,
  here("resultados", "semana_06", "tablas", "calculo_tamano_muestral.csv")
)

message("Resumen de tamaños muestrales guardado.")
```

# 9. Comprobación de los archivos generados

Se verifica que los tres archivos de resultados de esta semana hayan sido
creados correctamente.

```{r}
#| label: comprobar-archivos

archivos_generados <- c(
  here("resultados", "semana_06", "tablas", "frecuencias_hipotesis.csv"),
  here("resultados", "semana_06", "tablas", "ic_mastitis.csv"),
  here("resultados", "semana_06", "tablas", "calculo_tamano_muestral.csv")
)

estado_archivos <- tibble(
  archivo = archivos_generados,
  existe = file.exists(archivos_generados)
)

estado_archivos

if (any(!estado_archivos$existe)) {
  warning(
    "Alguno de los archivos esperados no se generó. Revisa la tabla anterior ",
    "para identificar cuál falta.",
    call. = FALSE
  )
} else {
  message("Todos los archivos se generaron correctamente.")
}
```

# 10. Resumen de la Semana 6

Durante esta semana se dieron los primeros pasos hacia la inferencia
estadística. Se realizaron las siguientes actividades:

* Se formuló una pregunta estadística y su par de hipótesis (H0/H1).
* Se describió de forma exploratoria la relación entre vacunación completa y
  mastitis.
* Se calculó el tamaño muestral necesario para estimar una proporción, con y
  sin corrección por población finita.
* Se calculó la potencia estadística (y el tamaño muestral asociado) para
  comparar dos proporciones.
* Se construyó e interpretó un intervalo de confianza del 95% para la
  proporción de mastitis en la base.
* Se exportaron los resultados en archivos independientes.

# 11. Resumen final de resultados

```{r}
#| label: resumen-final

cat("============================================\n")
cat(" SEMANA 6: TAMAÑO MUESTRAL, POTENCIA E IC\n")
cat("============================================\n\n")

cat(
  "Tamaño muestral (población infinita): ",
  ceiling(n_infinita), " animales\n",
  sep = ""
)

cat(
  "Tamaño muestral (población finita, N = ", N, "): ",
  ceiling(n_finita), " animales\n",
  sep = ""
)

cat(
  "Tamaño muestral por grupo (potencia 80%, alfa 5%): ",
  ceiling(calculo_potencia$n), " animales\n",
  sep = ""
)

cat(
  "Proporción de mastitis estimada: ",
  round(resultado_ic$proporcion, 3), "\n",
  sep = ""
)

cat(
  "IC95% de la proporción de mastitis: [",
  round(resultado_ic$ic95_inferior, 3), ", ",
  round(resultado_ic$ic95_superior, 3), "]\n",
  sep = ""
)

cat("\nResultados guardados en:\n")

cat(
  here("resultados", "semana_06", "tablas"),
  "\n"
)

cat("\nProceso ejecutado correctamente.\n")
```
