## Introducción

Hasta la Semana 5 se trabajó exclusivamente de forma **descriptiva**: resumir
y visualizar los datos disponibles. Esta semana se dan los primeros pasos
hacia la **inferencia estadística**, es decir, usar una muestra para sacar
conclusiones sobre una población más amplia.

Para eso se necesitan cuatro ingredientes básicos, que corresponden a los
cuatro objetivos de esta semana: una pregunta con sus hipótesis, un tamaño de
muestra adecuado, una noción de qué tan capaz es ese tamaño de muestra para
detectar una diferencia real (potencia), y una forma de cuantificar la
incertidumbre de una estimación (el intervalo de confianza).

## Objetivos

Los objetivos de esta semana son:

1. Formular una pregunta estadística y sus hipótesis.
2. Calcular un tamaño muestral para estimar una proporción.
3. Explorar la potencia estadística para comparar dos proporciones.
4. Construir e interpretar intervalos de confianza.

> **Importante:** todos los cálculos de esta semana (tamaño muestral,
> potencia, intervalo de confianza) son herramientas de **planificación e
> interpretación**. Por sí solos no constituyen una prueba de hipótesis
> completa — eso se abordará cuando se calculen valores p en semanas
> posteriores.

# 1. Preparación del entorno

Se cargan los paquetes necesarios. Además de `here`, `readr` y `dplyr` (ya
usados en semanas anteriores), esta semana se incorpora:

* `pwr`: provee funciones para calcular tamaño muestral y potencia
  estadística (por ejemplo, `pwr.2p.test()` para comparar dos proporciones).
* `tibble`: se usa explícitamente para construir tablas de resultados propias
  (no derivadas directamente de `datos`), como los resúmenes de tamaño
  muestral e intervalo de confianza.

```{r}
#| label: cargar-paquetes

library(here)
library(readr)
library(dplyr)
library(tibble)
library(pwr)

message("Paquetes cargados correctamente.")
```

Si `pwr` no está instalado, ejecuta una sola vez en la Consola (no en un
*chunk* del documento):

```{r}
#| label: instalar-pwr
#| eval: false

install.packages("pwr")
```

# 2. Creación de las carpetas de resultados

Como en semanas anteriores, se crean (si no existen) las carpetas donde se
guardarán las tablas y los gráficos de esta semana.

```{r}
#| label: crear-carpetas

dir.create(here("resultados", "semana_06", "tablas"), recursive = TRUE, showWarnings = FALSE)
dir.create(here("resultados", "semana_06", "graficos"), recursive = TRUE, showWarnings = FALSE)

message("Carpetas de resultados verificadas correctamente.")
```

# 3. Importación de la base procesada

Se utiliza la misma base procesada de semanas anteriores.

```{r}
#| label: importar-base

datos <- read_csv(
  here("datos", "procesados", "base_bovinos_procesada.csv"),
  show_col_types = FALSE
)

message("Base procesada importada correctamente.")
```

# 4. Pregunta estadística e hipótesis

Toda pregunta de investigación cuantitativa se traduce en un par de hipótesis
estadísticas, mutuamente excluyentes:

* **Pregunta:** ¿la proporción de mastitis es diferente entre animales con y
  sin vacunación completa?
* **H0 (hipótesis nula):** la proporción de mastitis es igual en ambos
  grupos.
* **H1 (hipótesis alterna):** la proporción de mastitis es diferente entre
  ambos grupos.

Antes de calcular cualquier prueba formal, conviene describir la relación de
forma descriptiva —igual que en la Semana 4— cruzando las dos variables
categóricas involucradas.

```{r}
#| label: tabla-hipotesis

tabla_hipotesis <- datos |>
  count(vacunacion_completa, mastitis) |>
  group_by(vacunacion_completa) |>
  mutate(proporcion = n / sum(n)) |>
  ungroup()

tabla_hipotesis
```

**Interpretación:** esta tabla es puramente descriptiva; permite comparar
visualmente las proporciones de mastitis entre grupos de vacunación, pero no
dice si esa diferencia es estadísticamente significativa. Eso requiere una
prueba de hipótesis formal (fuera del alcance de esta semana) o, como mínimo,
el intervalo de confianza construido en la Sección 7.

```{r}
#| label: guardar-tabla-hipotesis

write_csv(
  tabla_hipotesis,
  here("resultados", "semana_06", "tablas", "frecuencias_hipotesis.csv")
)

message("Tabla de frecuencias para la hipótesis guardada.")
```

# 5. Tamaño muestral para estimar una proporción

Antes de recolectar datos, es necesario estimar **cuántas observaciones se
necesitan** para estimar una proporción con una precisión determinada. La
fórmula clásica para una población infinita (o muy grande respecto al tamaño
de muestra) es:

$$
n = \frac{z^2 \cdot p (1 - p)}{d^2}
$$

donde:

* $p$ es la prevalencia esperada del evento (aquí, de mastitis);
* $d$ es la precisión absoluta deseada (el margen de error máximo aceptado);
* $z$ es el valor de la distribución normal estándar correspondiente al nivel
  de confianza (1.96 para 95% de confianza).

```{r}
#| label: tamano-muestral-infinito

p <- 0.25
d <- 0.05
z <- qnorm(0.975)

n_infinita <- z^2 * p * (1 - p) / d^2

cat(
  "Tamaño muestral (población infinita):",
  ceiling(n_infinita),
  "animales\n"
)
```

Cuando la población de estudio es pequeña y conocida (por ejemplo, 2 000
animales en total), ese tamaño se puede ajustar hacia abajo mediante la
**corrección por población finita**:

$$
n' = \frac{n}{1 + \dfrac{n - 1}{N}}
$$

```{r}
#| label: tamano-muestral-finito

N <- 2000
n_finita <- n_infinita / (1 + ((n_infinita - 1) / N))

cat(
  "Tamaño muestral (población finita, N =", N, "):",
  ceiling(n_finita),
  "animales\n"
)
```

**Interpretación:** la corrección por población finita reduce el tamaño
muestral necesario porque, al conocerse el tamaño total de la población, no
tiene sentido exigir una muestra tan grande como la que se necesitaría para
una población teóricamente infinita.

# 6. Potencia estadística para comparar dos proporciones

La **potencia** de una prueba estadística es la probabilidad de detectar una
diferencia real cuando esta efectivamente existe (es decir, de rechazar
correctamente H0 cuando H0 es falsa). Calcular la potencia (o el tamaño
muestral necesario para una potencia dada) es clave al **planificar** un
estudio, para no recolectar una muestra insuficiente.

Aquí se plantea: si la proporción real de mastitis fuera 20% en un grupo y
32% en otro, ¿qué tamaño de muestra por grupo se necesita para detectar esa
diferencia con 80% de potencia y un nivel de significancia de 5%?

`ES.h()` convierte la diferencia entre dos proporciones en el tamaño de
efecto *h* de Cohen, que es la métrica que usa `pwr.2p.test()`.

```{r}
#| label: potencia-dos-proporciones

p1 <- 0.20
p2 <- 0.32

efecto_h <- ES.h(p1, p2)

calculo_potencia <- pwr.2p.test(
  h = efecto_h,
  sig.level = 0.05,
  power = 0.80,
  alternative = "two.sided"
)

calculo_potencia
```

`calculo_potencia$n` corresponde al tamaño de muestra necesario **por
grupo** (no el total):

```{r}
#| label: n-por-grupo

cat(
  "Tamaño muestral necesario por grupo:",
  ceiling(calculo_potencia$n),
  "animales\n"
)
```

**Interpretación:** si se recluta menos de ese número de animales por grupo,
el estudio corre el riesgo de no tener suficiente potencia para detectar una
diferencia real de esa magnitud (20% vs. 32%), aunque la diferencia exista en
la población.

# 7. Intervalo de confianza para una proporción

Un **intervalo de confianza (IC)** cuantifica la incertidumbre de una
estimación puntual. Aquí se estima la proporción de animales con mastitis en
toda la base de datos, junto con su IC del 95%, usando `prop.test()`.

Se usa `correct = FALSE` para omitir la corrección de continuidad de Yates,
de modo que el cálculo coincida con la fórmula clásica de Wald/Wilson vista
en el curso, en lugar de la versión corregida que `prop.test()` aplica por
defecto.

```{r}
#| label: ic-proporcion-mastitis

positivos <- sum(datos$mastitis == "Sí", na.rm = TRUE)
total <- sum(!is.na(datos$mastitis))

ic_mastitis <- prop.test(
  x = positivos,
  n = total,
  correct = FALSE
)

ic_mastitis
```

```{r}
#| label: tabla-ic-proporcion

resultado_ic <- tibble(
  positivos = positivos,
  total = total,
  proporcion = positivos / total,
  ic95_inferior = ic_mastitis$conf.int[1],
  ic95_superior = ic_mastitis$conf.int[2]
)

resultado_ic

write_csv(resultado_ic, here("resultados", "semana_06", "tablas", "ic_mastitis.csv"))

message("Intervalo de confianza para la proporción de mastitis guardado.")
```

**Interpretación:** el IC95% representa un rango de valores de la proporción
poblacional que son compatibles con los datos observados y el método
utilizado. **No** significa que el 95% de los animales tenga mastitis dentro
de ese rango, ni que exista un 95% de probabilidad de que la proporción real
esté en ese intervalo — la interpretación correcta es que, si se repitiera el
estudio muchas veces, aproximadamente el 95% de los intervalos calculados de
esa forma contendrían a la verdadera proporción poblacional.

# 8. Resumen de los tamaños muestrales calculados

Se consolidan en una sola tabla los tres escenarios de tamaño muestral
calculados en las secciones anteriores, para facilitar su comparación.

```{r}
#| label: resumen-tamano-muestral

resultado_muestra <- tibble(
  escenario = c("Población infinita", "Población finita", "Comparación por grupo"),
  n_estimado = c(ceiling(n_infinita), ceiling(n_finita), ceiling(calculo_potencia$n))
)

resultado_muestra

write_csv(resultado_muestra, here("resultados", "semana_06", "tablas", "calculo_tamano_muestral.csv"))

message("Resumen de tamaños muestrales guardado.")
