# Semana 7. Introducción a regresión y pruebas de bondad de ajuste

## Objetivos

1. Comprender qué significa que una distribución se ajuste a un modelo.
2. Aplicar chi-cuadrado de bondad de ajuste a frecuencias categóricas.
3. Evaluar una distribución continua mediante gráficos y pruebas.
4. Reconocer los supuestos que se revisarán antes de una regresión.

# 0. Preparación del entorno

Se cargan los paquetes, se crean las carpetas de resultados de la semana y se
lee la base procesada.

```{r}
#| label: setup
library(here)
library(readr)
library(dplyr)
library(ggplot2)
library(nortest)
library(car)

dir.create(here("resultados", "semana_07", "tablas"), recursive = TRUE, showWarnings = FALSE)
dir.create(here("resultados", "semana_07", "graficos"), recursive = TRUE, showWarnings = FALSE)

datos <- read_csv(here("datos", "procesados", "base_bovinos_procesada.csv"), show_col_types = FALSE)
```

# 1. Chi-cuadrado de bondad de ajuste

Hipótesis de ejemplo:

* **H0:** la distribución racial observada coincide con la distribución
  esperada de 46% Holstein, 24% Brown Swiss, 14% Jersey y 16% Cruce.
* **H1:** al menos una proporción es diferente.

```{r}
#| label: chi-bondad
orden_razas <- c("Holstein", "Brown Swiss", "Jersey", "Cruce")
frecuencias_raza <- table(factor(datos$raza, levels = orden_razas))
proporciones_esperadas <- c(0.46, 0.24, 0.14, 0.16)

prueba_bondad_raza <- chisq.test(
  x = frecuencias_raza,
  p = proporciones_esperadas
)

prueba_bondad_raza
```

Frecuencias esperadas bajo H0:

```{r}
#| label: chi-esperadas
prueba_bondad_raza$expected
```

Residuos de Pearson (valores grandes en valor absoluto señalan las categorías
que más se alejan de lo esperado):

```{r}
#| label: chi-residuos
prueba_bondad_raza$residuals
```

# 2. Distribución de una variable continua

```{r}
#| label: produccion
produccion <- na.omit(datos$produccion_leche_l_dia)
```

## 2.1 Evaluación gráfica

```{r}
#| label: fig-histograma
#| fig-cap: "Histograma y densidad de la producción de leche."
g_hist <- ggplot(tibble(produccion), aes(x = produccion)) +
  geom_histogram(aes(y = after_stat(density)), binwidth = 2, fill = "#0F766E", color = "white") +
  geom_density(color = "#DC2626", linewidth = 1) +
  labs(
    title = "Distribución de la producción de leche",
    x = "Producción (L/día)",
    y = "Densidad"
  ) +
  theme_minimal()

g_hist
```

```{r}
#| label: fig-qq
#| fig-cap: "Gráfico Q-Q normal de la producción de leche."
g_qq <- ggplot(tibble(produccion), aes(sample = produccion)) +
  stat_qq() +
  stat_qq_line(color = "#DC2626") +
  labs(title = "Gráfico Q-Q de la producción de leche") +
  theme_minimal()

g_qq
```

```{r}
#| label: guardar-graficos
ggsave(here("resultados", "semana_07", "graficos", "histograma_produccion.png"), g_hist, width = 8, height = 5, dpi = 300)
ggsave(here("resultados", "semana_07", "graficos", "qqplot_produccion.png"), g_qq, width = 8, height = 5, dpi = 300)
```

## 2.2 Pruebas de normalidad

**Shapiro-Wilk** evalúa normalidad. Con muestras grandes puede detectar
desviaciones pequeñas, por eso debe interpretarse junto con los gráficos.

```{r}
#| label: shapiro
prueba_shapiro <- shapiro.test(produccion)
prueba_shapiro
```

**Kolmogorov-Smirnov** compara una distribución empírica con una distribución
teórica. Estandarizamos la variable para compararla con N(0,1).

```{r}
#| label: ks
produccion_estandarizada <- as.numeric(scale(produccion))
prueba_ks <- ks.test(produccion_estandarizada, "pnorm")
prueba_ks
```

**Lilliefors** es una adaptación de K-S para cuando la media y la DE se
estiman de la muestra.

```{r}
#| label: lilliefors
prueba_lilliefors <- lillie.test(produccion)
prueba_lilliefors
```

# 3. Supuesto de homogeneidad de varianzas

```{r}
#| label: levene
datos_modelo <- datos |>
  filter(!is.na(produccion_leche_l_dia), !is.na(tipo_alimentacion))

prueba_levene <- leveneTest(
  produccion_leche_l_dia ~ factor(tipo_alimentacion),
  data = datos_modelo
)
prueba_levene
```

## 3.1 Resumen de resultados

Reunimos los resultados principales en una tabla que también se guarda en la
carpeta de la semana.

```{r}
#| label: tbl-resultados
#| tbl-cap: "Resumen de las pruebas de bondad de ajuste y supuestos."
resultados_pruebas <- tibble::tibble(
  prueba = c(
    "Chi-cuadrado de bondad de ajuste",
    "Shapiro-Wilk",
    "Kolmogorov-Smirnov",
    "Lilliefors",
    "Levene"
  ),
  estadistico = c(
    unname(prueba_bondad_raza$statistic),
    unname(prueba_shapiro$statistic),
    unname(prueba_ks$statistic),
    unname(prueba_lilliefors$statistic),
    unname(prueba_levene[1, "F value"])
  ),
  valor_p = c(
    prueba_bondad_raza$p.value,
    prueba_shapiro$p.value,
    prueba_ks$p.value,
    prueba_lilliefors$p.value,
    unname(prueba_levene[1, "Pr(>F)"])
  )
)

readr::write_csv(
  resultados_pruebas,
  here("resultados", "semana_07", "tablas", "resultados_pruebas.csv")
)

knitr::kable(resultados_pruebas, digits = 4)
```

# 4. Introducción conceptual a regresión

En una regresión se relaciona una variable de resultado con una o más
variables explicativas. Aquí solo observamos la forma general; el ajuste y la
interpretación se desarrollarán en la semana 9.

```{r}
#| label: formula
formula_ejemplo <- produccion_leche_l_dia ~ condicion_corporal
formula_ejemplo
```
